臺灣高等法院刑事判決　　　　　　　　96年度上訴字第1911號
上　訴　人　　臺灣臺北地方法院檢察署檢察官
被　　　告　　甲○○
上列上訴人因被告違反商業會計法等案件，不服臺灣臺北地方法
院九十五年度訴字第一一一八號，中華民國九十六年四月二日第
一審判決（起訴案號：臺灣臺北地方法院檢察署九十五年度偵緝
字第一一九四號），提起上訴，本院判決如下：
    主  文
原判決撤銷。
甲○○共同連續商業負責人，以明知為不實之事項，而填製會計
憑証，累犯，處有期徒刑陸月，如易科罰金，以銀元佰元即新
台幣玖佰元折算壹日。
    事  實
一、甲○○前因違反麻醉藥品管理條例案件，經台灣苗栗地方法
    院以八十六年度易字第四八八號判處有期徒刑九月，經與另
    賭博案三千元罰金易服勞役九日合併執行，於民國八十八年
    一月十三日縮刑期滿執行完畢，詎仍不知警惕，復與姓名年
    籍不詳之成年男子「徐振榮」共同基於虛設公司偽開統一發
    票幫助他人逃漏營業稅之犯意聯絡，於臺北市中山區○○○
    路○段七七號三樓虛設「聚錞實業有限公司」（下稱聚錞公
    司），並推由甲○○任公司之名義負責人，於九十年九月十
    二日先由甲○○前往台北國際商業銀行建成分行，以聚錞公
    司籌備處，其為負責人名義申請開立銀行帳戶，嗣即將身分
    証件交予「徐振榮」於同年月廿四日申請辦理聚錞公司之設
    立登記及相關營利事業登記，徐振榮於同年十月二日取得經
    濟部核准設立之公司執照，並登記甲○○為該公司代表人即
    商業會計法所稱之商業負責人。「徐振榮」並於取得聚錞公
    司之統一發票後，即承前概括之犯意聯絡，自九十年十月間
    起至同年十二月止，連續填製以治承貿易有限公司、明帝實
    業有限公司、鈜煜企業有限公司（以下簡稱治承、明帝及鈜
    煜公司）為買受人、品名、數量及金額均不實如附表所示之
    會計憑證統一發票共計五十三紙，銷售金額共計新台幣（下
    同）六千四百四十六萬三千零三十四元，交付治承、明帝及
    鈜煜公司等營業人，充當進貨憑證使用，並持以向稅捐機關
    申報扣抵銷項稅額，以此不正方法幫助治承公司等逃漏營業
    稅捐達三百二十二萬三千一百五十四元。
二、案經財政部臺北市國稅局移送臺灣臺北地方法院檢察署檢察
    官偵查起訴。
    理　　由
一、前揭事實，經訊被告甲○○矢口否認有何違反稅捐稽徵法等
    犯行，先辯稱：其身分證於八十幾年間曾遺失，應係遭不詳
    之人登記云云；嗣又辯稱：「徐振榮」曾向伊索取身分證，
    登記為公司負責人，曾向「徐振榮」表示反對之意，其不知
    遭登記為公司負責人，曾往銀行開戶，但係開個人帳戶，且
    迄今仍積欠八萬元，未曾開立公司帳戶云云。
二、經查，被告曾於九十年九月十二日前往台北國際商業銀行建
    成分行，以聚錞公司籌備處負責人名義開立銀行帳戶一節，
    業據銀行承辦員蔡郁華到庭結証：該帳戶係經被告本人持有
    效身分証確認後方予親自簽名辦理開戶手續無訛（原審卷第
    一百八十七頁反面），而卷開戶申請書、印鑑卡均為被告親
    自簽名，亦為被告所是認，且前開申請書及印鑑卡，復均經
    被告自行書明「聚錞實業有限公司籌備處」字樣，則其辯稱
    身分証遺失、不知係開公司帳戶、未任公司負責人、僅開立
    私人帳戶各云云，均與事實不符，嗣辯稱証件曾借予徐振榮
　　登記為公司負責人，唯其曾表示反對，然既表示反對，何以
　  仍至銀行開戶？是此所辯亦前後矛盾，均無足採。
三、被告所稱証件借予「徐振榮」任公司負責人，然或稱徐振榮
    為其叔叔（九十五偵緝一一九四卷第六十一頁），或稱徐振
    榮年籍資料均不詳，顯有可議；另其任聚錞公司之負責人，
    然對聚錞公司究係為何營業？資本額？公司股東尚有何人等
    ，均不知曉，而坊間販售發票供他人逃漏營業稅之虛設公司
    行號又多，被告既對所任負責人之公司完全不知，甚至推諉
    未任該公司負責人，則所設公司顯係為虛設以販售發票幫助
    他人逃漏營業稅，應在被告認知，其方均不為聞問，而聚錞
    公司於九十年十月設立登記後，申報二期（九十年九～十月
    、十一～十二月）巨額之進、銷項金額，隨即擅自歇業他遷
    不明，顯係虛設一節，復有財政部台北市國稅局查緝案件稽
    查報告一件在卷可按，乃被告顯係與「徐振榮」對聚錞公司
    係虛設以發票幫助他人逃漏營業稅一節，亦具犯意聯絡，可
    堪認定。此外，復有聚錞公司設立及歷次變更登記資料、及
    所附被告身分証影本、公司九十年十月、同年十二月、九十
    一年二月及同年六月之營業人銷售額與稅額申報書及財政部
　　財稅資料中心九十四年二月三日資五字第○九四○○○一三
　  二○號函所附之統一發票查核清單等資料在卷可稽，是本件
    事證明確，被告犯行，洵堪認定。
四、按被告係任聚錞公司負責人，屬商業會計法第四條規定之商
    業負責人；而商業會計法之商業會計憑證，分為原始憑證及
    記帳憑證，所謂原始憑證，係指證明事項之經過，而為造具
    記帳憑證所根據之憑證，而記帳憑證則係指證明處理會計事
    項人員之責任而為記帳所根據之憑證而言，此觀諸商業會計
    法第十五條之規定自明。統一發票，係為證明事項之經過造
    具記帳所根據之憑證，屬原始憑證，自屬商業會計法第十五
    條第一款之會計憑證無訛；又按商業會計法第七十一條第一
    款之商業負責人，以明知為不實之事項而填製會計憑證，原
    含有業務上登載不實之本質，與刑法第二百十五條之從事業
    務之人明知為不實之事項而登載於業務上文書罪，皆規範處
    罰同一之登載不實行為，應屬法規競合，惟前者為後者之特
    別規定，依特別法優於普通法之原則，自應優先於普通法之
    原則，自應優先適用商會計法第七十一條第一款論處（最高
    法院九十一年台上字第五三九七號判決參照）。另商業會計
    法第七十一條於被告行為時，為五年以下有期徒刑、拘役或
    科或併科新台幣十五萬元以下罰金之罪，惟於被告行為後之
    九十五年五月廿四日修正罰金刑為新台幣六十萬元以下，比
    較新舊法，自以被告行為時之舊法有利於被告。乃被告與「
    徐振榮」虛設聚錞公司，並任由「徐振榮」以聚錞公司於四
    個月內大量開具不實發票即他遷並不為營業，虛開不實統一
    發票共五十三紙予治承等三公司營業人充當進項憑證使用，
    金額達六千四百四十六萬三千零三十四元，因而幫助治承三
    公司營業人逃漏營稅計三百二十二萬三千一百五十四元，足
    生損害於稅捐稽徵機關對於稅捐稽徵之正確性，故核被告所
    為，係犯九十五年五月廿四日修正前商業會計法第七十一條
    第一款之商業負責人填製不實之會計憑證及稅捐稽徵法第四
    十三條第一項之幫助逃漏稅捐罪。至被告行為後，刑法部分
    條文已於九十四年二月二日修正，並於九十五年七月一日施
    行，刑法第二十八條原規定「二人以上共同實施犯罪」，經
    修正為「二人以上共同實行犯罪」，雖縮小共犯範圍，然對
    本案被告與共犯間既有於犯意聯絡，且分擔實行設立公司犯
    行，並無利與不利之比較問題。另刑法第五十六條連續犯及
    第五十五條牽連之規定，業已修正刪除，此刪除雖非犯罪構
    成要件之變更，但顯已影響行為人以一罪論之刑罰法律效果
    ，自屬法律有變更，依新法第二條第一項規定，比較新、舊
    法結果，仍應適用較有利於被告之行為時法律之舊法以連續
    犯、牽連犯論以一罪（最高法院九十五年第八次刑事庭會議
    決議參照）。是本案被告與不詳年籍姓名之「徐振榮」成年
　　人間，對虛設公司幫助逃漏稅犯行，具有犯意聯絡及行為分
　  擔，就商業會計法部分，雖「徐振榮」未具商業負責人之身
    分，然與具該身分之被告共犯，故均為共同正犯；又先後多
    次填製不實之會計憑證及幫助逃漏稅捐犯行，各時間緊接，
    所犯係構成要件相同之罪名，顯均係基於概括犯意為之，均
    應依修正前刑法第五十六條之規定，分別以連續犯論處，並
    加重其刑。又被告所犯上開二罪間，具有方法結果之牽連關
    係，併應依修正前刑法第五十五條之規定，從一重商業會計
    法第七十一條第一款填製不實會計憑證罪處斷。又被告前因
    違反麻醉藥品管理條例案件，經台灣苗栗地方法院以八十六
    年度易字第四八八號判處有期徒刑九月，經與另賭博案三千
    元罰金易服勞役九日合併執行，於八十八年一月十三日縮刑
    期滿執行完畢，此有本院被告前案紀錄表一件在卷可按，其
    於有期徒刑執行完畢後五年內再故意犯有期徒刑以上本罪，
    不論依修正前後，均屬累犯，對被告不生有利不利比較問題
    ，故仍應依刑法第四十七條第一項之規定遞予加重其刑。
五、原審未為詳查，遽對被告甲○○為無罪判決，自有未洽，公
    訴人上訴指摘，為有理由，自應由本院撤銷改判。爰審酌被
    告之品行、智識，本案虛設公司行號以不實發票幫助他人逃
    漏稅之手段、方法、與共犯「徐振榮」之分工僅為開戶及設
    立公司部分、所逃漏營業稅額達三百餘萬，及犯後仍飾詞圖
    卸等一切情狀，乃量處如主文所示之刑，另被告行為時易科
    罰金之折算標準，依修正前罰金罰鍰提高標準條例第二條前
    段（現已刪除）規定，就其原定數額提高為一百倍折算一日
    ，則本件被告行為時之易科罰金折算標準，應以銀元一百元
    以上，三百元以下折算一日，經折算為新臺幣後，應以新臺
　　幣三百元以上，九百元以下折算一日。而九十五年七月一日
　  修正公布施行之刑法第四十一條第一項前段則規定：「犯最
    重本刑為五年以下有期徒刑以下之刑之罪，而受六個月以下
    有期徒刑或拘役之宣告者，得以新臺幣一千元、二千元或三
    千元折算一日，易科罰金。」比較修正前後之易科罰金折算
　　標準，以修正公布施行前之規定，較有利於被告，則應依刑
　  法第二條第一項前段，適用修正前刑法第四十一條第一項前
    段規定，諭知其易科罰金之折算標準。
六、據上論斷，應依刑事訴訟法第三百六十九條第一項前段、第
    三百六十四條、第二百九十九條第一項前段，修正前商業會
    計法第七十一條第一款，稅捐稽徵法第四十三條，刑法第十
    一條前段、第二條第一項、第二十八條、第四十七條第一項
    ，修正前刑法第五十六條、第五十五條後段、第四十一條第
    一項前段，修正前罰金罰鍰提高標準條例第二條，現行法規
    所定貨幣單位折算新台幣條例第二條，判決如主文。
本案經檢察官林秀濤到庭執行職務。
中　　華　　民　　國　 九十六 　年 　七 　月 　 五　  日
　　　　　　　　　刑事第六庭審判長法　官  林堭儀
　　　　　　　　　　　　　　　　  法　官  莊謙崇
　　　　　　　　　　　　　　　　  法　官  陳玉雲
以上正本證明與原本無異。
如不服本判決，應於收受送達後十日內向本院提出上訴書狀，其
未敘述上訴之理由者並得於提起上訴後十日內向本院補提理由書
（均須按他造當事人之人數附繕本）。
                                  書記官  陳思云
中　　華　　民　　國　　96　　年　　7 　　月　　6 　　日
商業會計法第71條
商業負責人、主辦及經辦會計人員或依法受託代他人處理會計事
務之人員有下列情事之一者，處5年以下有期徒刑、拘役或科或
併科新臺幣60萬元以下罰金：
一、以明知為不實之事項，而填製會計憑證或記入帳冊。
二、故意使應保存之會計憑證、會計帳簿報表滅失毀損。
三、偽造或變造會計憑證、會計帳簿報表內容或毀損其頁數。
四、故意遺漏會計事項不為記錄，致使財務報表發生不實之結果
。
五、其他利用不正當方法，致使會計事項或財務報表發生不實之
結果。
